【裁判字號】    90,台上,6195
【裁判日期】    901011
【裁判案由】    違反麻醉藥品管理條例
【裁判全文】
最高法院刑事判決                                九十年度台上字第六一九五號
    上  訴  人  甲○○
右上訴人因違反麻醉藥品管理條例案件，不服台灣高等法院中華民國八十七年六月三
十日第二審判決（八十七年度上訴字第七一七號，起訴案號：台灣士林地方法院檢察
署八十六年度偵字第三一四五號），提起上訴，本院判決如左：
    主  文
原判決撤銷，發回臺灣高等法院。
    理  由
本件原判決認定上訴人甲○○基於營利之概括犯意，於民國八十五年十一、十二月間
，先後三次在其茄苳路住處，以每一小包（重約零點二公克）新台幣（下同）一千元
之代價，非法販賣安非他命予施國華（由原審另案審理）吸用。嗣警方於同年十二月
十九日下午七時許查獲施某後，再循線於同日下午九時許，在台北縣汐止市○○路一
二四號地下室查獲上訴人；並扣得其所有之大小分裝塑膠袋共五十七個等情。因而撤
銷第一審判決，改判論處上訴人連續非法販賣化學合成麻醉藥品，累犯罪刑，固非無
見。
惟查：(一)、按有罪判決書所記載之犯罪事實，為論罪科刑適用法律之基礎，故凡於適
用法律有關之重要事項，諸如犯罪時間、處所、次數、內容及結果等項，均應明確認
定，詳細記載，並於理由欄內敘明犯罪事實所憑之證據及理由，始足以為適用法律之
基礎。原判決認定上訴人有非法販賣安非他命予施國華三次之事實，而論以連續非法
販賣化學合成麻醉藥品罪；惟其事實欄內僅記載：上訴人於八十五年十一、十二月間
，先後三次在「上開茄苳路住處」，以每一小包（重約零點二公克）一千元之代價，
販賣安非他命予施國華供其非法吸用等情。對於上訴人非法販賣安非他命之處所（即
其住處）之詳細地址，以及其每次非法販賣安非他命予施某之數量暨各該次販賣之價
款等項，均未於事實欄內詳加認定記載，已有欠完備。且原判決認定上訴人係基於營
利之意圖，而連續非法販賣安非他命予施某吸用，然並未於理由欄內說明其憑以認定
上訴人主觀上具有營利意圖之證據及理由，依上說明，自不足以為論罪科刑適用法律
之依據。(二)、按依本法應用辯護人之案件或已經指定辯護人之案件，辯護人未到庭辯
護而逕行審判者，其判決為當然違背法令。又按審判期日之訴訟程序，專以審判筆錄
為證，刑事訴訟法第三百七十九條第七款、第四十七條分別定有明文。本件上訴人所
犯麻醉藥品管理條例第十三條之一第二項第一款非法販賣化學合成麻醉藥品罪，其最
輕本刑為有期徒刑五年，係屬刑事訴訟法第三十一條所規定之強制辯護案件。上訴人
於原審未經選任辯護人，原審審判長雖指定公設辯護人郭忠生為上訴人辯護，而該辯
護人雖於八十七年四月十四日提出辯護書附於原審卷內（見原審卷第八十頁）；然原
審八十七年六月二十三日上午九時三十五分之審判筆錄中，並無該辯護人到庭為上訴
人辯護之記載（見原審卷第八十八頁正反面），依上規定，自難認該辯護人已到庭為
上訴人辯護。則原審對於本件強制辯護之案件，未經辯護人到庭為上訴人辯護而逕行
審判，其所踐行之訴訟程序，自屬違法。(三)、按由被告上訴或為被告之利益而上訴者
，第二審法院不得諭知較重於原審判決之刑。但因原審判決適用法條不當而撤銷之者
，不在此限，刑事訴訟法第三百七十條定有明文。本件第一審判決，對於上訴人所犯
非法販賣化學合成麻醉藥品罪部分量處有期徒刑三年。上訴人不服該項判決，而向原
審提起上訴。原判決撤銷第一審該部分判決，改諭知較第一審判決之刑為重之有期徒
刑五年二月，惟並未說明第一審該部分判決有無適用法條不當之情形，則其遽行諭知
較第一審判決之刑為重之刑，尚嫌理由不備。以上或為上訴意旨所指摘，或為本院得
依職權調查之事項，應認原判決有撤銷發回之原因。
據上論結，應依刑事訴訟法第三百九十七條、第四百零一條，判決如主文。
中      華      民      國     九十     年      十      月     十一     日
                              最高法院刑事第七庭
                                  審判長法官  吳  雄  銘
                                        法官  池  啟  明
                                        法官  石  木  欽
                                        法官  郭  毓  洲
                                        法官  吳  三  龍
      右正本證明與原本無異
                                              書  記  官
中      華      民      國     九十     年      十      月     十五     日


司法院資訊處製作；財團法人民間司法改革基金會備份。
